---
title: "GEO GSE54825 重分析：工程化酿酒酵母在纤维二糖与葡萄糖下的转录响应"
subtitle: "可复现流程及其与原研究的量化一致性评估"
author: "ApaTitee"
date: today
date-format: "YYYY-MM-DD"
lang: zh
format:
  html:
    toc: true
    toc-depth: 3
    number-sections: true
    embed-resources: true
    fig-align: center
    code-fold: true
    theme: cosmo
  typst:
    toc: true
    number-sections: true
    margin:
      x: 2.2cm
      y: 2.2cm
    mainfont: "Noto Sans SC"
bibliography: refs.bib
reference-section-title: "参考文献"
---

```{r doc-setup}
#| echo: false
#| message: false
#| warning: false
library(knitr)
opts_chunk$set(echo = FALSE, message = FALSE, warning = FALSE)
```

{{< include _setup.qmd >}}

# 背景

酿酒酵母（*Saccharomyces cerevisiae*）不能天然利用纤维二糖。导入来自粗糙脉孢菌
（*Neurospora crassa*）的纤维糊精转运蛋白（cdt-1）与胞内 β-葡萄糖苷酶（gh1-1）可使其在
纤维二糖上生长，但发酵速率仍显著低于葡萄糖 [@Galazka2010]。本报告重分析的数据集
（GEO [GSE54825](https://www.ncbi.nlm.nih.gov/geo/query/acc.cgi?acc=GSE54825)；[@Lin2014]）
即针对该工程菌在厌氧条件下纤维二糖与葡萄糖的转录组，原研究报道了 519 个差异表达基因、
线粒体功能激活、氨基酸与硫胺素合成下调，并给出两条工程线索（SUT1 过表达、HAP4 缺失）。

原研究使用商业软件（CLC Genomics Workbench 6.5）、私有参考体系与现已非标准的统计框架
（Baggerley's test）。本报告用现代、完全脚本化的流程重分析同一批原始数据，并回答原研究无法回答的
问题：**原结果有多少可复现，又有哪些根本不可评估？**

# 研究问题

厌氧指数期、单一碳源条件下，工程化酿酒酵母在纤维二糖与葡萄糖之间的全局转录差异是什么？
涉及哪些生物学过程？其中哪些原研究结论可以用独立流程**量化复现**？

# 数据集

两篇论文及其补充材料共 7 个输入文件以只读方式归档并记录 md5；测序数据为公开数据，已与 ENA
公布的 md5 逐一核对。

{{< include _d_dataset.qmd >}}

# 实验设计

2 组 × 3 生物学重复，单一批次，厌氧指数期（起始糖 80 g/L，残余糖 ≈50 g/L 时取样）。
原研究使用非配对两组比较；样本命名（`JCYL001B/001D` 等）暗示可能存在配对，但公开元数据无法确证。
因此主分析采用非配对模型（`~ condition`），并以配对模型（`~ replicate + condition`）作敏感性分析。
无 spike-in、无独立批次。

# 方法

```{r tab-methods-zh}
#| echo: false
m <- data.frame(
  step = c("原始数据", "读段 QC", "参考（宿主）", "参考（外源）", "定量", "基因水平矩阵",
           "差异表达", "多重检验", "功能富集", "报告"),
  tool_and_version = c(
    "ENA FTP 下载；md5 与 ENA 公布值逐一核对",
    "FastQC 0.12.1；fastp 1.3.6（轻度修剪，保留长度 ≥ 36 bp）；MultiQC 1.35",
    "RefSeq GCF_000146045.2（S288C R64-1-1，16 条染色体 + 线粒体）；用 gffread 0.12.9 抽取转录本；注释来自 SGD GAF（R64-5-1）",
    "宿主–载体–插入片段序列由样本 reads 自身裁决重建",
    "Salmon 2.7.0，decoy-aware 索引（k = 31，另做 k = 25 敏感性），--libType A --gcBias --seqBias；片段长度先验设为实测读长（49 bp）",
    "tximport 1.34.0，countsFromAbundance = lengthScaledTPM",
    "DESeq2 1.46.0；主模型 ~ condition，敏感性 ~ replicate + condition；apeglm 收缩 LFC 仅用于展示",
    "Benjamini–Hochberg",
    "clusterProfiler 4.14.0（ORA + GSEA），TERM2GENE 自建；KEGG（sce）结果缓存",
    "Quarto 1.9.38（HTML 与 Typst 生成 PDF）"),
  stringsAsFactors = FALSE)
kable(m, booktabs = TRUE, longtable = TRUE, col.names = c("步骤", "工具、版本与参数"))
```

**阈值**：主 DEG 为 BH 校正 p < 0.05 且 |log2FC| > 1；另报告放宽（p < 0.1）与收紧
（p < 0.01 且 |log2FC| > 1.5）两档，以及与原文对齐的一档（FDR ≤ 0.001 且 |log2FC| ≥ 1）。
**所有阈值判定一律使用未收缩（MLE）log2FC**，apeglm 收缩值仅用于排序与作图。
富集分析的背景集（universe）为检出表达的基因（在 ≥3 个样本中 count ≥ 10），共 6049 个。

# 质量控制

2014 年的数据为 Genome Analyzer II 单端 50 bp 读段。FastQC 判定为 Sanger/Illumina 1.9 编码，
因此无需 Phred64 处理。轻度修剪保留 2.386 亿 reads 中的 95.1%，Q30 由 0.88–0.93 提升至
0.93–0.96；adapter 残留可忽略（修剪后约 150 reads/样本，0.01%）。

**read fate（读数去向）**按三级归因：(i) 端到端比对到宿主基因组 + 外源转录本（94.5–95.5%）；
(ii) 对未比对部分做局部模式重比对（可回收其中 19.9–22.8%，源于端到端模式偏严与这批较老数据的
读段错误）；(iii) 用包含 pRS426 骨架、天然 2μ 质粒与 TruSeq adapter 的诊断参考（再解释残余的
35.6–40.4%）。仍有 2.2–3.0%（全库口径）未能归因，候选原因见"限制"一节。
多映射比例为 23.0–24.9%，主要由 Ty 元件与 rDNA 重复驱动；rDNA 位点是参考中覆盖最深的区域
（RDN25-1 平均深度 23×）。

**质粒拷贝数**：工程质粒骨架来源的 reads 在纤维二糖中为 1.65 倍（每百万读数 10,385 → 17,188），
而天然 2μ 质粒来源的 reads 不变（3,358 → 3,012）。这独立说明拷贝数效应只发生在工程质粒上。

# 定量

宿主参考与注释已冻结（RefSeq `GCF_000146045.2`、SGD 注释发布 R64-5-1，全部文件记录 md5）。
本数据集有两处必须特殊处理：

**外源序列与文献所述并不一致。** RNA-seq 样本携带的是 pRS426-BT，其插入片段来自粗糙脉孢菌
cDNA。由 reads 重建的共识序列与 cdt-1（NCU00801）、gh1-1（NCU00130）的公共 CDS **逐位一致
（0 处差异）**。补充材料 Figure S8 中发表的密码子优化版本 `gh1-1a` 在样本中**并不存在**
（600 万 reads 中仅 2 条命中），且与天然 CDS 有 25% 的位置不同——若直接用作参考，外源定量会被
静默破坏。C 端标签为 **superfolder GFP**：共识序列与人源化 EGFP CDS 仅差 7 个核苷酸，翻译后
在 EGFP 骨架上带有全部 6 个 superfolder 替换（S30R/Y39N/N105T/Y145F/I171V/A206V）。
cdt-1 与标签的接头由软剪切 reads 直接读出：`…GTTGCT` + `ATCGAT`（ClaI）+ `GGTAGTGGTAGT`
（Gly-Ser-Gly-Ser）+ `GTGAGC…`，与早期工作的克隆策略一致 [@Galazka2010]。
由于外源参考的一部分来自样本 reads 自身，外源结果**只报比值**。

**线粒体编码基因必须测量而非假设。** RefSeq 的 RNA FASTA 不含线粒体蛋白编码 mRNA，
因此改用 gffread 从 GFF 抽取转录本（6480 条宿主转录本，含 19 条线粒体 mRNA），再追加两条外源
转录本。

Salmon 的 decoy-aware 索引比对率为 80.0–83.5%（k = 31）；12 次运行均推断文库类型为**非链特异性
（U）**，与 TruSeq v1 建库一致。定量结果用三种独立方式验证：(i) TPM 与原文 RPKM 在 5796 个基因上
Spearman = 0.880；(ii) 加入或去掉基因组 decoy 对 TPM 的中位影响仅 0.027 个 log2 单位
（5960 个基因中 17 个超过 1）；(iii) 两个标尺基因几乎逐位复现原文（URA3 比值 1.364 vs 1.354；
PGK1 比值 0.749 vs 0.745）。

> **Salmon 2.7.0（Rust 版）报告的 `EffectiveLength` 语义异常**：宿主转录本的中位有效长度为长度的
> 0.465 倍，外源条目则超过长度的 10 倍。这不影响上述结论——(i)–(iii) 的三项检验与 decoy 对照正是
> 为界定该风险而做，且外源结论全部基于比值。

# 样本水平分析

{{< include _d_samplelevel.qmd >}}

条件在 PC1 上分离（93.4% 方差），组内重复一致性极高（Spearman ρ 0.994–0.998），
明显高于组间（0.886–0.895），支持 H0。

# 差异表达

{{< include _d_de.qmd >}}

主模型得到 **644 个 DEG**（上调 346、下调 298）；与原文阈值对齐的一档得到 **632 个**（341/291）。
配对敏感性模型得到 643 个 DEG，与主模型几乎完全一致（Jaccard 0.986；方向一致率 100%；
log2FC 的 Pearson 相关 1.0000），说明结论不依赖配对假设。模型诊断显示无系统性反保守，
仅 1 个基因超过 Cook's distance 阈值。

# 功能富集

{{< include _d_enrichment.qmd >}}

原文使用 FunSpec + Bonferroni（p 0.01）；本重分析使用 clusterProfiler + Benjamini–Hochberg，
并自建 GO slim 映射（SGD `go_slim_mapping.tab`）以及经 true-path-rule 传播到祖先术语的全 GO 注释。
富集过程的身份与方向复现了原文结论：上调基因由呼吸链、氧化磷酸化、ATP 合成、线粒体与 TCA 循环
相关术语主导；下调基因由氨基酸生物合成（Met、Cys、Arg、His）与**硫胺素（维生素 B1）生物合成**
主导；KEGG 结果同向（氧化磷酸化、氨基酸生物合成、半胱氨酸与甲硫氨酸代谢、组氨酸代谢）。

一项原研究未报告的观察：GSEA 负向最强的信号集中在 Ty 逆转座子相关术语。由于这些序列高度多映射，
该结果仅谨慎陈述，且不用于任何生物学结论。

# 生物学解读

{{< include _d_scorecard.qmd >}}

九条预注册假设均以集合水平统计量判定（Wilcoxon 符号秩检验、Fisher 精确检验的差异表达富集、
集合内 DEG 计数）。全部获得支持：

- **H1（线粒体功能激活）**在五个独立基因集上复现（呼吸链复合物 +1.91；ATP 合成 +1.79，
  16 个基因中 15 个为 DEG；氧化磷酸化 +1.79；电子传递链 +1.55；TCA 循环 +0.86）。
  线粒体编码基因被排除在该检验之外（见"限制"）。
- **H2（氨基酸与硫胺素合成下调）**在全部六个子集复现，包括硫胺素生物合成
  （−1.22；16 个中 7 个 DEG，Fisher p = 2.7 × 10⁻³）。
- **H3（葡萄糖信号通路仅部分激活）**在原研究所述的意义上成立：PKA 集合仅小幅偏移（+0.45），
  Rgt1 与 Snf1–Mig1 集合无系统性偏移。
- **H4（己糖转运蛋白家族重排）**整体无方向性偏移（平均 log2FC −0.14），但 11 个转运蛋白中有
  6 个为 DEG，属"家族级重排"而非一致响应。
- **H5–H8**均复现，包括工程线索：SUT1 +1.77、HAP4 +2.61、DAL80 +1.22。
- **H9（生长速率/葡萄糖阻遏混杂）**：核糖体蛋白基因集（132 个）整体 +0.34（p = 1.4 × 10⁻²¹），
  说明混杂确实存在且可测量；其方向提示主轴是**葡萄糖阻遏解除**而非"慢生长"——因为酵母中核糖体
  蛋白基因通常随生长速率升高而上调。

# 与原研究的一致性

{{< include _d_comparison.qmd >}}

在所有可比较的层面，一致性都很高：

| 层面 | 结果 |
| --- | --- |
| 逐基因 log2FC（5771 个基因） | Spearman **0.973**，Pearson 0.840 |
| DEG 重叠（632 vs 原文 519） | **重叠 496**，Jaccard 0.757，超几何 p ≈ 0 |
| 重叠内方向一致率 | **100%** |
| 数字对账 | 原文 519 = 244 上调 + 256 下调 + 18 未映射 + *gh1-1*（无 GO 注释） |
| 外源倍数变化（比值口径） | 1.89–2.01（cdt-1EGFP）、2.22–2.32（gh1-1），原文为 1.87 与 2.16 |
| 质粒拷贝数代理（URA3） | 1.364，原文 1.354 |

RPKM/TPM 的**绝对值**无法与原文一致：CLC 内部的多重比对处理在 CLC 之外不可复现
（原文也仅有 76.3% 唯一比对），92.3/83.4/76.3% 这类比例是软件特有量。可复现的是基因水平趋势，
而这一趋势几乎被逐位复现。

# 限制

- **富集框架与原文不同**（clusterProfiler + BH vs FunSpec + Bonferroni），因此富集 p 值不可直接
  比较，可比较的是富集过程的身份与方向。
- **线粒体编码基因不可评估**：poly-A 富集对其捕获效率极低（每百万读数仅 5–18 条 chrM reads；
  19 个线粒体基因无一达到 1× 覆盖）。这与芽殖酵母线粒体 mRNA 缺乏可供 oligo(dT) 捕获的长 poly(A)
  尾一致 [@Chang2012]。因此 H1 只在核编码线粒体功能基因范围内检验。
- **外源丰度存在一定循环性**：标签与接头序列来自样本 reads 自身。比值对此稳健（两个条件使用同一
  参考、偏差同向），但绝对 TPM 不可独立验证。
- **质粒拷贝数在条件间不同**（URA3 1.364×；骨架 reads 1.65×）。用代理指标归一化后，
  外源比值降至 1.47（cdt-1EGFP）与 1.70（gh1-1），即部分升高来自拷贝数而非转录调控。
- **质粒终止子/启动子串扰**对 PGK1 与 CYC1 影响很小但无法完全分离；CYC1 本身是线粒体激活相关
  基因，在原文数据中变化 2.5 倍。
- **未比对 reads 仅部分解释**：仍有 2.2–3.0%（全库口径）未归因，候选原因包括 GA II 数据的读段
  错误、非酵母污染、R64 组装中塌缩或缺失的区域（亚端粒/Y′ 元件），以及在任何参考中都不存在的
  嵌合 reads（启动子–CDS、CDS–终止子）。
- **无 spike-in、无独立批次、n = 3**，限制绝对定量与方差估计；6 个样本下替代变量方法不适用。
- **Salmon 2.7.0 的 `EffectiveLength` 语义异常**（见"定量"），已证明结论对其不敏感，
  但绝对 TPM 不宜过度解读。
- **配对关系无法确证**，配对模型仅作为敏感性分析。

# 工程含义

本重分析复现了原研究的两条工程线索并给出量化语境：SUT1（+1.77）与 HAP4（+2.61）是最强烈诱导的
转录因子之列，DAL80（+1.22）同样显著。需要注意 HAP4 在纤维二糖中**上调**，而其**缺失**改善发酵，
说明其调控作用非单调——这提醒不能把转录方向直接当作工程指令。响应主体集中在酵母线粒体功能与
氨基酸/硫胺素途径，提示面向辅因子与前体供给（而非仅糖转运）的工程策略更具前景。

# 可复现性

本报告全部内容由 `scripts/` 下的编号脚本生成：

```bash
conda env create -f environment.yml && conda activate yeast-cellobiose-rnaseq
bash run_all.sh          # 幂等；已完成步骤自动跳过
```

| 凭证 | 位置 |
| --- | --- |
| 原始数据校验（自算 + ENA 公布） | `checksums/` |
| 参考与注释版本 | `refs/VERSIONS.md` |
| 全部非公开序列的来源 | `refs/custom/PROVENANCE.md` |
| 序列裁决与接头证据 | `refs/custom/{sequence_adjudication.tsv,junctions.tsv}` |
| 环境锁（conda-explicit + R 包快照） | `env/` |
| 参数与范围决策 | `docs/decisions/` |
| 阶段验收记录 | `docs/acceptance/` |

R 环境以 conda 而非 renv 锁定，因为在本机配置下 renv 的项目激活会遮蔽 conda 库
（见 `docs/decisions/r_environment.md`）。

# 结论

用独立、完全脚本化的流程重分析 GSE54825，在"可比较"的层面上几乎完整复现了原研究：
逐基因倍数变化的排序一致性 97.3%，找回原文 519 个 DEG 中的 496 个，方向一致率 100%，
富集过程一致。另有三点超出原文：外源参考序列由数据重建并验证（发现已发表的密码子优化版本
`gh1-1a` 并非本样本中的等位基因）；量化了质粒拷贝数对外源信号的贡献；把"生长速率/葡萄糖阻遏"
混杂从假设变为测量。无法消除的限制——线粒体编码基因、外源绝对丰度、CLC 特有的映射统计——
均被明确声明。

# 参考文献 {.unnumbered}

::: {#refs}
:::
